臺灣高等法院民事判決                  100年度上字第532號
上  訴  人  陳奕廷
訴訟代理人  傅馨儀律師
被上訴人    阮良圖
訴訟代理人  劉興源律師
            陳尚宏律師
上列當事人間請求損害賠償事件，上訴人對中華民國100 年4 月
7 日臺灣板橋地方法院98年度訴字第2439號第一審判決提起上訴
，本院於民國100 年12月14日言詞辯論終結，判決如下：
    主      文
上訴駁回。
第二審訴訟費用由上訴人負擔。
    事實及理由
一、被上訴人主張：被上訴人為板橋國泰醫院婦產科醫師，上訴
    人則為訴外人計淳瑩之夫。緣上訴人之妻計淳瑩於民國（下
    同）97年4 月間懷孕後，即自97年7 月31日起至98年2 月3
    日止（即妊娠週數第10週至第37週）定期至板橋國泰醫院婦
    產科接受被上訴人看診及9 次產前檢查，而計淳瑩於97年7
    月31日第一次至板橋國泰醫院作產前檢查時，醫院之衛教人
    員即已針對超音波檢查可能產生之盲點及侷限性向計淳瑩提
    出說明，並同時交付「產科超音波檢查同意書」之書面說明
    一紙予計淳瑩簽收。而健保局所給付之第一層級超音波檢查
    即常規超音波檢查，一般實務上檢查範圍包含胎兒大小、胎
    兒數目、胎盤位置、羊水量、預估胎兒體重以及較易看到胎
    兒重大畸形。而健保所給付之超音波檢查，時間上最多僅5
    至10分鐘，故難能有詳盡之檢查，苟欲進一步瞭解胎兒身體
    各部位細節，即應實施高階超音波檢查，被上訴人及醫院護
    理人員當時曾向上訴人之妻計淳瑩告以有該項高層次超音波
    檢查，及告以瞭解超音波檢查可能產生之盲點及侷限性，惟
    計淳瑩當日當時並未表達有施作高層次超音波檢查之意願。
    嗣上訴人及計淳瑩提出欲在98年2 月13日19時至21時剖腹生
    產之請求，因被上訴人於該指定時段因另有門診而要求其另
    擇時間，但上訴人之妻卻將37週以後之產檢及其後之生產，
    均改往合泰婦產小兒聯合診所（下稱合泰診所）為之。嗣計
    淳瑩於98年2 月13日在合泰診所產下右手前肢萎縮之女嬰，
    上訴人竟不明究明將女嬰出生後肢體殘缺之事實歸咎於被上
    訴人，而基於毀損被上訴人名譽之故意，於98年2 月27日連
    續透過蘋果日報、自由時報、台視新聞、中天新聞、ＴＶＢ
    Ｓ新聞等大眾傳播媒體以爆料方式，惡意散布「被上訴人產
    檢不仔細」、「被上訴人為上訴人之妻產檢涉有醫療疏失，
    致生出斷臂女嬰」等不實內容，並向媒體謊稱「懷孕第11
    週照超音波時上訴人曾問被上訴人何有黑影，看不到手指，
    被上訴人竟回說是嬰兒手在動」及「胎兒5 個月大時，上訴
    人曾要求醫院幫孕婦照院方標榜的4 Ｄ超音波，卻遭拒絕，
    醫生專業態度讓人質疑」等情而污損被上訴人之名譽。是上
    訴人透過大眾傳播媒體意圖散布或指摘上開諸多不實言論內
    容，藉以損害被上訴人之名譽，而造成社會大眾誤認被上訴
    人產檢輕率、醫療疏失等負面形象，而上開不實言論於98年
    2 月27日經由國內各大平面媒體及電子媒體廣泛報導後致被
    上訴人及所任職之板橋國泰醫院廣受外界普遍質疑，面對病
    患及社會大眾的不信任眼光，精神飽受折磨，內心痛苦異常
    ，始不得不藉本件訴訟以為回復其名譽之適當處分。爰依民
    法第184 條第1 項、第195 條第1 項規定，求為判決：(一)上
    訴人應給付被上訴人新臺幣（下同）1 元；(二)上訴人應分別
    於蘋果日報、自由時報、中國時報第一版（「蘋果日報」報
    頭下二單位〈高6.0 公分×寬4.4 公分以上〉，「自由時報
    」報頭旁二單位〈高4.5 公分×寬9.2 公分以上〉，「中國
    時報」報頭旁二單位〈高5.0 公分×寬7.5 公分以上〉）之
    版面刊登如附件所示之道歉啟事各壹日。原審判決上訴人敗
    訴，上訴人不服提起上訴。被上訴人則於本院答辯聲明：上
    訴駁回。
二、上訴人則以：上訴人之妻於懷孕第11週超音波檢查時取得超
    音波照片時發現胎兒左手有類似手指之白點，但右手卻看不
    到，曾詢問被上訴人「為何左手有看到手指，然右手卻黑黑
    的？黑黑的是什麼？」，被上訴人當時回答只說可能是羊水
    或是手彎曲而無法看見，但胎兒是健康的。至胎兒第21週時
    因上訴人欲知曉胎兒性別，先詢問醫院公衛室護士是否能做
    4 Ｄ超音波檢查，護士當時回答應詢問被上訴人再為論斷。
    嗣計淳瑩再次當面詢問被上訴人意見，被上訴人回答4 Ｄ超
    音波係用來照缺陷用而非辨明性別，孕婦胎兒目前看來很健
    康等語，因此計淳瑩之後未為更高層次之超音波產檢。且計
    淳瑩第一胎係剖腹產，因而即安排四個時段預約剖腹開刀時
    間，惟因被上訴人均無法配合，因此計淳瑩始轉往合泰診所
    生產。詎胎兒出生後卻發現女嬰右手手肘僅有半截，思及女
    兒未來之殘缺及自卑，上訴人係欲究明為何當初胎兒經醫生
    表示健康者，竟會有如此明顯殘疾？因此上訴人曾向被上訴
    人詢問，孰料被上訴人僅回答胎兒可能是因為母體壓迫或服
    藥才有此殘疾，並未對其產檢未檢查出來為說明，至令上訴
    人相當心寒及不解。上訴人之妻所有產檢均經被上訴人所檢
    查，難道被上訴人對於如此重大殘疾均無法知悉？上訴人僅
    想知悉已發生事實之緣由，並能在女兒成長後始女兒一個交
    待。上訴人之妻在懷孕時即應有權利知悉女兒有如此重大殘
    疾與缺陷，並且在上訴人醫學專業不足的不平等前提下，被
    上訴人自應盡心檢查並為告知。現上訴人因上開情節告知媒
    體，卻遭被上訴人提起民事訴訟認上訴人侵害其名譽，惟上
    訴人並非為毀損被上訴人名譽而空言指摘，倘若連此疑竇均
    無法探知，則人民言論自由之保障何在？而言論如為事實之
    陳述，則不應箝制言論自由而以侵權行為之損害名譽相繩，
    否則即對人民之言論自由為過度之限制，此非立法者對名譽
    權保障之立法意旨，上訴人並無侵權行為可言，資為抗辯。
    並上訴聲明：原判決廢棄。
三、兩造不爭執事項：
  (一)上訴人之妻即訴外人計淳瑩於97年4 月間懷孕，自97年7 月
    31日起至98年2 月3 日止（即妊娠周數第10週至第37週）定
    期至板橋國泰醫院婦產科由被上訴人看診，並計進行9 次產
    前檢查。
  (二)因被上訴人剖腹手術時間無法配合，訴外人計淳瑩另轉往合
    泰診所看診生產而於98年2 月13日剖腹產下一女陳韻安，卻
    生有右前肢萎縮之缺陷。
  (三)上訴人因而於98年2 月27日邀集新聞媒體，公開向媒體記者
    指稱被上訴人：
  計淳瑩於懷孕第11週即97年8 月8 日由被上訴人實施產前超
    音波檢查時，上訴人曾當場詢問被上訴人為何（右手前端）
    有黑影，看不到手指？被上訴人回答是嬰兒手一直在動而照
    不到。
  懷胎5 個月時，上訴人及其妻曾要求被上訴人醫院照4D超音
    波（高層次超音波）檢查，但為被上訴人醫院方面認為不需
    要而拒絕，因而指摘被上訴人有產檢疏失而未及時發現其女
    上開殘疾言論。
    以上事實，為兩造所不爭執（見本院卷第123 頁背面，100
    年12月14日言詞辯論筆錄），並有產科超音波檢查同意書、
    DVD 光碟片、蘋果日報、自由時報、台視新聞及TVBS新聞所
    刊載之新聞等在卷可考（見原審卷一第14頁、第16-1頁、第
    43至46頁），自堪信為真實。
四、兩造爭執事項：（見本院卷第110 頁背面，100 年11月18日
    準備程序筆錄）
  (一)上訴人有無被上訴人所指述的侵害名譽的行為？如有該行為
    ，該行為是否合法？
  (二)被上訴人請求上訴人登報道歉是否為回復被上訴人名譽之適
    當處分？
五、關於上訴人有無被上訴人所指述侵害名譽之行為，如有該行
    為，該行為是否合法之爭點：
  (一)被上訴人主張上訴人惡意向媒體虛構上開不實事項，任意指
    摘被上訴人有產檢疏失而不法侵害其名譽等情，上訴人則以
    被上訴人於產檢時確有疏失致未及時發現其女右前肢萎縮之
    缺陷，且其所為言論，乃屬真實善意，為探知真相，應受言
    論自由保障而免責等語置辯。
  (二)經查，原法院依被上訴人聲請，經兩造同意送請行政院衛生
    署醫事審議委員會鑑定結果，該會已函覆稱：「(1)依據行政
    院衛生署國民健康局編印孕婦健康手冊第23頁胎兒超音波說
    明，健保常規超音波妊娠週數20週左右實施，檢查使用在於
    胎兒之頭徑及腹圍等生長測量，及胎盤與羊水之描述。篩選
    說明特別提及「肢端異常由於胎兒常處於握拳或活動狀態，
    幾乎無法由超音波確切診斷」。依所附超音波僅看見20週胎
    兒俯臥頭胸腹部超音波影像及胎心偵測圖片，因此無法確認
    於該次超音波檢查中能檢查出胎兒右前肢異常。(2)雖然胎兒
    肢體骨骼肌肉及關節發育於妊娠週數第10週後已逐漸呈現大
    人肢體外觀，由附件胎兒第11週之超音波照片，僅可看出胎
    兒頭臀徑大小ＣＲＬ4.6 公分（妊娠週數11週又3 天及胎心
    偵測），胎頭附近左右上下方似乎有音波迴聲性上肢影像，
    但無法看出胎兒右前肢異常。(3)依本案例所有病歷資料、孕
    婦健康手冊及其拍攝之超音波照片，符合產科醫療常規檢查
    。產檢醫師於產檢過程中，尚無法檢查出胎兒右前肢萎縮。
    (4)本案例產檢過程中，均符合產科醫療常規檢查，對於產婦
    施以一般常規超音波檢查，並未發現胎兒有右前肢萎縮之情
    ，無法認定阮醫師有疏失之處。依據1993年美國超音波醫學
    會期刊（J Ultra sound Med. 1993 Apr;12(4):189-96 ），
    由Nelson NL 等人所發表之美國超音波學會產前產科超音波
    指引，由該文獻表單側肘關節下缺損，胎兒先天性異常產前
    診斷率，調查訪問專家意見，76% 認為無法產前正確診斷出
    來，而該文獻中33% 專家認為無法偵測出來，43% 認為不太
    可能被診斷出來，只有24% 受訪專家認為也許有可能被診斷
    出來。(5)依據第15週所拍攝之超音波照片第2 幀，無法確認
    為胎兒之右手。由於產婦胎兒右前肢萎縮之現象，屬於非對
    稱性肢體缺失，其中發生原因之一，推測有可能為羊膜帶症
    候群所引起。至通常應於何時以何方式始能發現一節，胎兒
    右前肢萎縮發生時間無法確定，大都是羊膜帶症候群所引起
    ，發生在妊娠12週至28週之間，發生時間不確定，且肢體萎
    縮為漸進式。可能在20週至24週作高層次超音波時都還是正
    常，之後才發生畸型。妊娠超過29週之後，因週數過大，胎
    兒骨骼重疊等因素，超音波影像可能無法清楚看見胎兒四肢
    。」有行政院衛生署100 年2 月23日衛署醫字第1000200551
    號函復之該會鑑定書在卷可按（見原審卷二第11頁正背面）
    。
  (三)是依上開鑑定書意見所示，常規超音波僅係檢查使用在於胎
    兒之頭徑及腹圍等生長測量，及胎盤與羊水之描述。依上訴
    人提出之胎兒11週、15週及20週超音波照片所示，並無法看
    出胎兒右前肢異常。而上訴人之女右前肢萎縮之缺陷，屬於
    非對稱性肢體缺失，可能為羊膜帶症候群所引起，發生在妊
    娠12週至28週之間，惟其發生時間不確定，且肢體萎縮為漸
    進式，縱於妊娠20週至24週，施作高層次超音波時都還是正
    常或於超過29週之後，因週數過大，胎兒骨骼重疊等因素，
    仍可能無法清楚看見胎兒四肢，足見無論是常規超音波檢查
    或高層次超音波檢查，對因羊膜帶症候群所引起胎兒非對稱
    性肢體缺失，因其不確定之漸進式肢體萎縮演變及胎兒骨骼
    重疊等技術上因素仍有可能無法清楚看見胎兒四肢，是1993
    年美國超音波醫學會期刊就單側肘關節下缺損，胎兒先天性
    異常產前診斷率，調查訪問專家意見，76% 認為無法產前正
    確診斷出來，其中33% 專家認為無法偵測出來，43% 認為不
    太可能被診斷出來；只有24% 受訪專家認為也許有可能被診
    斷出來，足見依現今醫療科技常規，僅有24% 之少數專家認
    為非對稱性肘關節以下缺損之胎兒肢體缺失，也許有可能被
    診斷出來，亦即依現有醫療科技常規技術水準，該胎兒非對
    稱性肘關節以下缺損之肢體缺失，其產前診斷率並非係一般
    謹慎而有相當專業經驗之婦產科醫生通常即可得依憑超音波
    診斷而發現，而僅有相當低比例之偶然性始有可能發現診斷
    出，則上訴人主張上訴人之妻於妊娠期間所有產檢均係由被
    上訴人檢查，被上訴人對於如此重大殘疾當然應可診斷出而
    發現，而有產檢時醫療疏失云云，自不足採。
  (四)復查上訴人主張其妻於懷孕第11週超音波檢查，取得超音波
    照片時發現胎兒左手有類似手指之白點，但右手卻看不到，
    當曾詢問被上訴人「為何左手有看到手指，然右手卻黑黑的
    ？黑黑的是什麼？」，被上訴人當時回答只說可能是羊水或
    是手彎曲而無法看見，但胎兒是健康的等情，惟此已為被上
    訴人所否認，而辯稱被上訴人上開回答係上訴人之女於98年
    2 月13日出生後，上訴人前赴板橋國泰醫院詢問時，伊所為
    解釋，並非上訴人之妻於懷孕第11週超音波檢查當時即已提
    出質問等情，而證人即當時任職板橋國泰醫院之護理師陳美
    錡，於原審結稱證「（問：99年8 月8 日計女士懷孕第十一
    週有到你們醫院作產檢？）我有印象她有到醫院作產檢，因
    為孕婦有陳述她不舒服的狀況，就是有孕吐。（當天）有作
    超音波，我沒有印象計小姐有提出特別的問題，通常被上訴
    人也是講週數及小孩的大小，沒有講性別，因為當時胎兒還
    很小，看不到」、「（問：請提示第十一週超音波照片予證
    人檢視，請問計女士在對該十一週的照片有無對被上訴人提
    出任何問題或反應？）沒有印象計女士對超音波有提出任何
    問題，因為當時是孕吐比較嚴重，我印象中當時她先生並沒
    有在場」等語（見原審卷一第122 頁），再參酌依上開鑑定
    書所載「由附件胎兒第11週之超音波照片，僅可看出胎兒頭
    臀徑大小ＣＲＬ4.6 公分（妊娠週數11週又3 天及胎心偵測
    ），胎頭附近左右上下方似乎有音波迴聲性上肢影像，但無
    法看出胎兒右前肢異常」等情，是依上開證人證言及鑑定書
    意見所示，上訴人之妻於第11週前往產檢以超音波檢查時，
    上訴人既未在場，且依當時胎兒週數，超音波檢查僅可看出
    胎兒頭臀徑圍大小，雖有音波迴聲性上肢影像，但無法看出
    胎兒右前肢異常。則一般具有專業知識經驗之醫事專業人員
    猶無法判別，而未具醫療專業知識之上訴人之妻豈可於當時
    超音波檢查時即可據以發現並向被上訴人質問胎兒左手有看
    到手指，然右手卻黑黑而未見手指等語，足見被上訴人指稱
    上訴人之妻於該次胎兒第11週超音波檢查顯未對超音波胎兒
    影像有所質疑，係上訴人之女出生後上訴人始依憑所執有超
    音波影像照片前往質問被上訴人等情，應屬可採。則上訴人
    既未於其妻於妊娠第11週前往產檢時在場親自見聞超音波檢
    查影像，竟僅憑事後所執超音波檢查影像照片，於邀集媒體
    召開記者會時，公開對外宣稱其妻於懷孕第11週超音波檢查
    時即已發現並質問被上訴人為何看不到手指（見原審卷一第
    43、第44頁報載資料）之不實事項，進而指稱被上訴人未仔
    細產檢而有醫療疏失等語，已屬與事實不符。
  (五)再查上訴人主張其妻懷胎5 個月時即第21週時因上訴人夫妻
    欲知曉胎兒性別，先詢問醫院公衛室護士是否能做4 Ｄ超音
    波檢查，護士當時回答應詢問被上訴人再為論斷。嗣計淳瑩
    再次當面詢問被上訴人意見，被上訴人回答4 Ｄ超音波係用
    來照缺陷用而非辨明性別，孕婦胎兒目前看來很健康，被上
    訴人認為不需要而拒絕等情，惟此已為被上訴人所否認，而
    證人即板橋國泰醫院公衛護理師蔡素貞亦於原審結證稱「（
    問對計女士到醫院作產檢有無特別印象？）我印象較深刻的
    是計女士最後一次到醫院預約剖腹花了蠻久的時間比較有印
    象，其他各次的產檢程序都跟一般相同。」「（問：計女士
    有無向醫院或阮醫師要照高階的超音波檢查？）沒有印象。
    」「（問：是否會向孕婦講解超音波的內容？）會，是在第
    一次及向健保局申報的那一次超音波檢查，會提醒孕婦如果
    有需要的話或是高齡未做羊膜穿刺，或是她曾經產下有畸形
    胎兒的情形，或是個別有需要，可以在適當的週數與醫生約
    照超音波時間。」「（問：如果孕婦有提出照超音波需求，
    醫院方面是否會有拒絕的情形？）不會，除非預約的時間已
    經滿額，需要改期，否則不會拒絕她的請求。」「（問：計
    小姐懷孕第21週時，其本人或家屬有無為了瞭解胎兒性別而
    向你提出照4 Ｄ超音波的要求？）沒有。」「（問：請提示
    上訴人答辯狀第5頁，97年9月15日懷孕週數第17週產檢紀錄
    表予證人檢視，請問產檢紀錄表被上訴人有無在紀錄表上記
    載胎兒的性別？）有，是記載為女生的符號。」「（問：所
    以在第17週就已經知道胎兒為女性？）是的。」（見原審卷
    一第124至125頁筆錄）。是依上開證人證述，上訴人及其妻
    並未向被上訴人提出高層次超音波檢查之請求，而上訴人主
    張於懷胎5 個月時即第21週時因欲知曉胎兒性別，始向被上
    訴人要求高層次超音波檢查，但為被上訴人認無必要而拒絕
    云云，惟查依上訴人自行提出所有之各週次產檢紀錄所示，
    其中97年9 月15日第17週產檢紀錄，於醫護特別叮嚀欄內，
    即已記載「♀」女性標示（見原審卷一第82頁），則顯然上
    訴人於97年9 月15日其妻妊娠第17週產檢時，即已獲知胎兒
    為女性，並為上開證人證稱如上，則何以於嗣後妊娠第21週
    時猶有因欲知曉胎兒性別而要求高層次超音波時卻遭被上訴
    人拒絕之情事可言？足認上訴人主張其妻於妊娠5 個月時即
    第21週時曾要求高層次超音波，但為被上訴人所拒，致未及
    時以高層次超音波檢查發現胎兒右前肢缺陷而有疏失云云，
    並不足採。則上訴人於邀集媒體召開記者會時，公開對外宣
    稱其妻於懷孕5 個月時要求被上訴人為高層次（４Ｄ）超音
    波檢查，但為被上訴人認無必要而拒絕，亦與事實不符。
  (六)上訴人於98年2 月27日邀集新聞媒體記者，指稱其妻於懷孕
    第11週超音波檢查時即已發現並質問被上訴人為何看不到胎
    兒手指，及於懷孕5 個月，第21週產檢時要求被上訴人為高
    層次（４Ｄ）超音波檢查，但為被上訴人認無必要而所拒絕
    ，經查並非事實，已如前述，上訴人任意虛構編造上開情節
    ，進而據為指摘被上訴人未仔細產檢致未及時發現胎兒右前
    肢缺陷而有醫療疏失之依據，嗣經多家平面及影視媒體報導
    後，而散布社會一般視聽大眾得以知悉，致被上訴人身為婦
    產科醫師於社會上之人格聲望評價，遭受質疑貶抑因而受有
    損害，自屬故意不法侵害被上訴人名譽之侵權行為。
  (七)按言論自由為人民基本權利，國家固應予最大限度之保障，
    惟其與個人名譽人格權可能所致之損失，兩者應如何相互權
    衡退讓，仍應視當事人言論所涉事項是否與公眾事務或促進
    民主多元社會意見發展等之公益事項有重大關連性及是否已
    盡其最大查證義務後方為善意之發表，始有予以最大限度保
    障之必要。非謂個人名譽對言論自由應一律給予最大限度之
    退讓，否則惡意傳播不實或有關私德之言論，反足以破壞其
    他憲法所保障之基本權，致為言論自由之濫用，是依憲法第
    23條規定意旨，自應有合理適當之限制。上訴人雖辯稱伊上
    開邀集新聞媒體記者所為指訴，乃係屬言論自由範疇而得以
    免責云云，惟查上訴人因其妻產下右前肢先天缺陷之女嬰後
    ，因而遷怒於妊娠期間全程為其妻進行產檢之被上訴人，竟
    虛構其妻於妊娠第11週時超音波檢查時即已發現並向被上訴
    人質問胎兒左手有看到手指，然右手卻黑黑而未見手指，卻
    仍為被上訴人所忽略及第21週要求被上訴人進行高層次（４
    Ｄ）超音波檢查，但為被上訴人認無必要而拒絕之不實事項
    ，而以此不當連結，據以公開邀集新聞媒體，公然發表指摘
    被上訴人產檢不仔細而有嚴重醫療疏失等言論，則依其發表
    言論所涉事項，乃係其女先天殘疾能否於妊娠期間及時發現
    之個人人格權益，尚與公益無關，上訴人如認被上訴人產檢
    時有所疏失，本應提起訴訟以為解決，並於訴訟程序中適時
    提出相關事證以為主張，以保護其合法權益。反之，上訴人
    竟以利用邀集新聞媒體，召開記者會方式為之，而此一利用
    新聞媒體傳播方式，其社會散布力普遍、深入，而有強大之
    影響力，則依一般社會經驗，上訴人發表言論之前，自應課
    予較高之查證義務，始得謂其發表言論時係屬善意。上訴人
    就其女可能因羊膜帶症候群所引起非對稱性右前肢體缺陷，
    依一般醫學常規能否於妊娠期間以胎兒超音波檢查發現之事
    實，並未證明其發表系爭言論前，曾事先向相關學者專家探
    詢專業意見或查悉相關醫學文獻，以盡其最大查證義務，僅
    憑所執無法判別胎兒前肢之超音波影像照片，公然於所邀集
    新聞媒體記者會上指摘被上訴人產檢有嚴重醫療疏失，自難
    謂其發表言論時係屬善意，亦不得以其本身欠缺醫療專業知
    識，即據為其惡意發表上開言論之合理化事由。是上訴人所
    為既屬惡意而有故意侵害被上訴人名譽之違法性，自不得援
    引憲法言論自由之保障而抗辯阻卻違法請求免責，所辯其行
    為不具不法性云云，尚不足取。
六、關於被上訴人請求上訴人登報道歉是否為回復被上訴人名譽
    之適當處分？
  (一)上訴人雖辯稱縱令被上訴人名譽受有損害，然登報僅係讓此
    件原本彌平之紛爭再度受關注，對上訴人及被上訴人而言係
    兩敗俱傷，非屬回復名譽之適當處分云云。
  (二)然查上訴人係以公然召開新聞媒體記者會方式惡意發表不實
    言論，致散布於社會一般視聽大眾而貶損被上訴人名譽，其
    情節非輕，造成被上訴人名譽受損程度甚鉅，堪認被上訴人
    請求上訴人於相類新聞媒體之蘋果日報、自由時報、中國時
    報第一版（「蘋果日報」報頭下二單位〈高6.0 公分×寬
    4.4 公分以上〉，「自由時報」報頭旁二單位〈高4.5 公分
    ×寬9.2 公分以上〉，「中國時報」報頭旁二單位〈高5.0
    公分×寬7.5 公分以上〉）之版面刊登如附件所示之道歉啟
    事各1 日，核屬適當之回復被上訴人名譽之處分。而上訴人
    既於上述新聞媒體記者會召開時公開現身接受採訪指摘被上
    訴人，並有其受訪時新聞照片可按，則上開登報道歉之回復
    被上訴人名譽之處分，二者尚屬相當而無妨害其隱私及人格
    尊嚴之虞，自無不當。
七、按不法侵害他人之身體、健康、名譽、自由、信用、隱私、
    貞操，或不法侵害其他人格法益而情節重大者，被害人雖非
    財產上之損害，亦得請求賠償相當之金額。其名譽被侵害者
    ，並得請求回復名譽之適當處分。民法第195 條第1 項定有
    明文。上訴人既有前述故意不法侵害被上訴人名譽之侵權行
    為，被上訴人請求上訴人不法侵害其名譽之非財產上損害及
    回復其名譽之適當處分，自屬有據。本院審酌兩造之身份、
    地位、資力及被上訴人所受名譽之損害、上訴人侵害之手段
    、程度，而被上訴人僅請求1 元以為象徵性損害賠償，因認
    被上訴人請求給付1 元之非財產上損害賠償為可採。又被上
    訴人所請求之登報處分係屬回復名譽之適當方法，自亦應准
    許。
八、綜上所述，被上訴人本於名譽權受侵害之侵權行為法律關係
    ，請求上訴人應給付被上訴人1 元及應分別於蘋果日報、自
    由時報、中國時報第一版（「蘋果日報」報頭下二單位〈高
    6.0 公分×寬4.4 公分以上〉，「自由時報」報頭旁二單位
    〈高4. 5公分×寬9.2 公分以上〉，「中國時報」報頭旁二
    單位〈高5.0 公分×寬7.5 公分以上〉）之版面刊登如附件
    所示之道歉啟事各1 日，均為有理由，應予准許。原審為被
    上訴人全部勝訴之判決給付，於法並無違誤。上訴意旨指摘
    原判決不當，求予廢棄改判，為無理由，應予駁回。
九、本件判決事證基礎已臻明確，兩造其餘攻擊防禦方法及所援
    用之證據，經斟酌後核已與判決結果不生影響，爰無再予一
    一論述之必要，併予敘明。
十、據上論結，本件上訴為無理由，依民事訴訟法第449條第1
    項、第78條，判決如主文。
中    華    民    國   100    年    12    月    28    日
                  醫療法庭
                      審判長法  官  魏麗娟
                            法  官  吳麗惠
                            法  官  黃明發
正本係照原本作成。
如不服本判決，應於收受送達後20日內向本院提出上訴書狀，其
未表明上訴理由者，應於提出上訴後20日內向本院補提理由書狀
（均須按他造當事人之人數附繕本）上訴時應提出委任律師或具
有律師資格之人之委任狀；委任有律師資格者，另應附具律師資
格證書及釋明委任人與受任人有民事訴訟法第466條之1第1項但
書或第2項（詳附註）所定關係之釋明文書影本。如委任律師提
起上訴者，應一併繳納上訴審裁判費。
中    華    民    國   101    年     1    月    2     日
                            書記官  顧哲瑜
附註：
民事訴訟法第466條之1（第1項、第2項）：
對於第二審判決上訴，上訴人應委任律師為訴訟代理人。但上訴
人或其他法定代理人具有律師資格者，不在此限。
上訴人之配偶、三親等內之血親、二親等內之姻親，或上訴人為
法人、中央或地方機關時，其所屬專任人員具有律師資格並經法
院認為適當者，亦得為第三審訴訟代理人。
附件：道歉啟事
本人前透過媒體於民國98年2 月27日傳述板橋國泰醫院婦產科阮
良圖醫師為本人之妻計淳瑩進行產檢過程有悖離醫療專業等情之
相關指控，顯屬虛構而與事實不符，對本人前開不實言造成阮良
圖醫師之名譽受損及困擾，本人鄭重向阮良圖醫師道歉，特此登
報澄清。
                            道歉人：陳奕廷